臺灣高等法院民事判決　九十一年度上易字第六六三號
　　　上　訴　人　遠揚建設股份有限公司
　　　法定代理人　徐旭松
　　　上　訴　人　榮樹建設股份有限公司
　　　法定代理人　許丁輝
　　　被上訴人　　甲○○
右當事人間請求酌減違約金事件，上訴人對於台灣台北地方法院中華民國九十一年六
月三日九十一年度訴字第二三三二號第一審判決提起上訴，本院判決如左：
    主    文
原判決關於命上訴人給付各超過新臺幣肆拾伍萬柒仟壹佰元本息部分，及該部分假執
行之宣告，暨命上訴人負擔訴訟費用之裁判均廢棄。
右開廢棄部分，被上訴人在第一審之訴及其假執行之聲請均駁回。
其餘上訴駁回。
第一審關於命上訴人負擔訴訟費用部分及第二審訴訟費用由上訴人負擔十分之七，餘
由被上訴人負擔。
    事實及理由
一、被上訴人起訴主張：上訴人於民國八十三年六月九日與被上訴人簽訂房屋暨土地
    預定買賣合約書，以總價新臺幣（下同）六百七十四萬元，共同出售渠等於坐落
    臺北縣板橋市○○段五九三、五九三之一地號土地，興建之「高爾夫世界」大樓
    編號Ｇ２棟八樓房屋乙戶及其應分攤之基地所有權應有部分，約定房屋面積含公
    共設施共同部分約三二點四八坪，被上訴人已依約繳交自備款計二百零六萬元。
　　詎上訴人罔顧系爭建物有各層房屋漏水、安全逃生梯間不當設置有爆炸之虞之變
　　壓器、數十條電纜管線暴露、電壓不穩、污廢水處理不妥有礙衛生健康、社區景
　　觀雜亂與約定不符及游泳池無使用執照之重大瑕疵及遲延交屋近二年之事實，於
　　八十八年一月四日寄發存證信函要求被上訴人繳款，而被上訴人亦曾於同年一月
　　十八日函請其將有關瑕疵修復，並請於天候不佳下大雨時會同檢驗漏水瑕疵，但
　　上訴人均置之不理，反於同年二月三日以存證信函解除買賣契約，並沒收被上訴
　　人已繳全部價金，上訴人此舉顯違反誠信及公平原則，如依上訴人所稱系爭建物
　　於八十六年九月取得使用執照，並於同年十二月十二日通知被上訴人辦理貸款繳
　　交尾款，倘被上訴人當時辦理貸款繳交尾款完成交屋，應已至八十七年間，因而
　　上訴人於八十七年即能獲得出售房屋之全部利益，依該年財政部函頒該年度營利
　　事業各業所得額及同業利潤標準所載，房屋建築營造業所得之純利率為百分之十
　　，換言之，上訴人出售系爭建物及其基地所得獲得之利益為全部價金之百分之十
　　即六十七萬四千元，上訴人超出此數額所收取之違約金即為過高，即屬不當得利
　　，上訴人各應返還六十九萬三千元。爰依民法第一百七十九條規定，請求上訴人
　　各給付被上訴人六十九萬三千元，及均自起訴狀繕本送達上訴人翌日起至清償日
　　止，按週年利率百分之五計算之利息等情。並聲明：上訴駁回。
二、上訴人則以：因被上訴人拒絕辦理交屋相關手續及給付價金等，經上訴人先後於
    八十六年十二月十二日、八十八年一月四日及八十八年二月三日以存證信函多次
    催告未果，始於八十八年四月二十二日以存證信函通知被上訴人解除契約，並依
    系爭契約第七條之約定，沒收被上訴人已繳納之價金，充作上訴人重行出售系爭
    房屋所需各項費用之抵償及損害賠償金，此乃權利之正當行使並無不當。又因被
    上訴人違約致上訴人受有利息損失五十萬八千五百六十元、銷售價額損失一百四
    十八萬八千八百元、委託代銷費用損失三十三萬七千元、電費損失五千一百四十
    元、瓦斯裝管費用損失四萬九千九百零四元，共計二百三十八萬九千四百零四元
    ，實較被上訴人已繳納之價金為多，是上訴人沒收被上訴人已付價金作為違約之
    賠償，並無過高。而不動產買賣業於八十三年度同業利潤淨利率為百分之十七，
    原審以被上訴人所提房屋建築營造業該年度同業利潤淨利率百分之十為給付標準
    ，實非合理等語置辯。並聲明：(一)原判決廢棄。(二)右廢棄部分，被上訴人在第一
    審之訴及假執行之聲請均駁回。
三、兩造不爭執之事實：
    上訴人於八十三年六月九日與被上訴人簽訂房屋暨土地預定買賣契約書，共同以
    總價六百七十四萬元出售，渠等於坐落臺北縣板橋市○○段五九三、五九三之一
    地號土地，合作興建「高爾夫世界」大樓之編號Ｇ２棟八樓房屋乙戶，約定房屋
    面積含公共設施共同部分約為三二點四八坪，被上訴人並已依約繳交自備款計二
    百零六萬元後，未再繼續繳付，上訴人先後於八十六年十二月十二日、八十八年
    一月四日及八十八年二月三日以存證信函催告被上訴人辦理交屋相關手續及給付
    價金，未獲置理，嗣上訴人於八十八年四月二十二日（原審誤為八十八年二月三
    日）以板橋南雅郵局第八十五號存證信函通知被上訴人解除契約，並依系爭契約
    第七條約定：「甲方（即被上訴人）應於收到乙方（即上訴人）繳款通知書五日
    內將房屋土地價款以現金或即期支票繳付乙方；如逾期繳付，每逾壹日應加付該
    期款千分之壹之滯納金，於補繳時一同繳付。但逾期達十五日，經乙方催告五日
    內仍未繳付時，乙方得解除本契約，本戶房屋由乙方自行收回處分，甲方已繳之
    房地款悉數作為乙方重行出售本戶所需各項費用之抵償及損害之賠償金，甲方絕
    無異議」，沒收被上訴人已繳納價金之事實，為兩造所不爭執，並有被上訴人提
    出房屋暨土地預定買賣合約書（原審卷第十一至六頁）、存證信函（原審卷第二
    十至九頁）影本等件附卷為證，堪信為真實。
四、被上訴人主張上訴人依系爭契約第七條之約定解除契約，並沒收被上訴人已繳納
    之價金二百零六萬元作為違約金，顯屬過高，請求法院予以酌減，並將扣除違約
    金後餘額返還上訴人。上訴人則以系爭契約第七條業已約定其得沒收上訴人已繳
    付之價金全部充作違約金，況因被上訴人違約，致上訴人受有超過被上訴人繳付
    之前揭金額，本件違約金並無過高之情形等語。經查：
  (一)按約定之違約金過高者，法院得減至相當之數額，民法第二百五十二條定有明文
    。即約定之違約金過高者，除出於債務人之自由意思，已任意給付，可認為債務
    人自願依約履行，不容其請求返還外，法院仍得依前開規定，核減至相當之數額
    （最高法院七十九年度臺上字第一九一五號判例要旨參照）。又按契約書約定「
    甲方（被上訴人）違約時：：：已繳付之全部價款任由乙方（上訴人）無條件移
    作違約金及損害賠償」等內容，探求其真意，該沒收之價金，雖屬賠償額預定性
    質之違約金，然違約金既係當事人為確保債務之履行，所約定不履行債務時之給
    付，衡理自以債務人違約之程度愈嚴重，違約之時期較長或違約之時間較早者，
    始須受較高額之違約罰款，不應反其道而行。本件係屬預售屋之買賣，買受人之
    繳款係配合各工期而分期付款，依契約所為前述違約金之約定，倘買方違約情節
    嚴重者（如愈早違約不付期款），其所繳價款尚少，因被沒收所受之損失較輕微
    ；其違約情節較輕者（如已繳大部分期款至施工後期始未續繳），因所繳價金已
    多，被沒收充作違約金之數額相對增加，所受損失反較嚴重，顯造成賞罰不平之
    待遇，實失約定違約金係為確保債務履行之本旨（最高法院八十三年度臺上字第
    二二九號判決意旨參照）。查系爭房屋總價款為六百七十四萬元，被上訴人已繳
    納之價金達二百零六萬元，約佔總價款之百分之三十一，而系爭契約第七條對於
    被上訴人履約之程度及情節之輕重，均未予衡量，概以沒收全部已繳納之價款充
    作違約金，尚非合理。
  (二)查約定違約金苟有過高情事，法院即得依此規定核減至相當數額，此項核減法院
    得以職權為之（最高法院七十九年度臺上字第一六一二號判例意旨參照），至是
    否「相當」仍須依一般客觀事實、社會經濟狀況，以為酌定標準，而債務已為一
    部履行者，亦得比照債權人所受利益減少其數額。除此之外，應就債務人如能如
    期履行債務時，債權人可得享受之一切利益為衡量之標準（最高法院五十一年度
    臺上字第十九號判例意旨參照）。本件系爭買賣係於八十三年六月九日成立，於
    當時上訴人即可預期其契約上之利益，又據上訴人遠揚建設股份有限公司之變更
    登記事項卡所載，其所營事業為「委託營造廠商興建國民住宅出租出售」等；上
    訴人榮樹建設股份有限公司之變更登記表亦載明其所營事業為「委託營造廠商興
    建國民住宅及商業大樓出租、出售」等，是上訴人應屬不動產買賣業，自應以系
    爭買賣契約成立當時出賣人即上訴人所可預期之利潤為準，而不動產買賣業依八
    十三年度財政部頒訂之營利事業同業利潤標準淨利率為百分之十七，有九十一年
    八月二十二日財政部臺北市國稅局財北國稅審一字第○九一○○五五六七○號函
　　在卷可稽（見本院卷第六十一至六十三頁）。上訴人雖辯稱因被上訴人違約致上
　　訴人受有利息損失五十萬八千五百六十元、銷售價額損失一百四十八萬八千八百
　　元、委託代銷費用損失三十三萬七千元、電費損失五千一百四十元、瓦斯裝管費
　　用損失四萬九千九百零四元，共計二百三十八萬九千四百零四元云云，惟為被上
　　訴人所否認。而其中代銷房屋費用部分，因系爭房屋及土地，迄今上訴人未出售
　　，自無委託代銷費用損失可言；至關於瓦斯裝管費用之損失部分，係附著於系爭
　　房屋，與房屋之使用不可分，增益房屋之價值，難認係上訴人之損失。另電費損
　　失部分，系爭房屋之所有權現仍為上訴人所有且占有中，未交付被上訴人使用，
　　則該戶之電費自難令被上訴人負擔；此外，上訴人就利息損失、銷售價額損失部
　　分，亦未能舉證以實其說，洵無足取。本院爰斟酌兩造之社會地位、上訴人因被
　　上訴人違約可能所受之損害及所失利益，又系爭房屋總價為六百七十四萬元，上
　　訴人所得利潤應為總價之百分之十七即一百十四萬五千八百元，認上訴人所收取
　　之違約金應予核減為一百十四萬五千八百元，始屬相當。
五、被上訴人主張系爭買賣契約既經上訴人解除，渠等所受領被上訴人繳交之自備款
    二百零六萬元，既屬無法律上之原因，經扣除應負擔之違約金後，上訴人各應返
    還餘額六十九萬三千元等語。系爭買賣契約業經上訴人解除，如前所述，系爭買
    賣既溯及的消滅，則因契約之履行而受益之上訴人，即欠缺法律上之原因，形成
    不當得利，故因履行契約而為給付之一方，自得行使民法第一百七十九條之不當
    得利返還請求權。又系爭買賣契約第七條約定將被上訴人已繳之價金二百零六萬
    元悉數充作違約金，核屬過高，應酌減為一百十四萬五千八百元，亦如前述，則
    被上訴人自得本於不當得利返還請求權，請求上訴人共同給付餘款九十一萬四千
    二百元（即各給付四十五萬七千一百元），是被上訴人請求於此範圍為有理由，
    逾該部分之請求，不應准許。
六、綜上所述，被上訴人主張前揭買賣契約有關違約金之約定，顯屬過高，為可採。
    上訴人抗辯應以被上訴人已付之價金全部充作違約金，委無可取。是上訴人本於
    系爭合約書第七條之約定，沒收被上訴人已繳納之價款充作違約金於逾一百十四
    萬五千八百元之範圍部分，洵屬過高。則上訴人共同受領九十一萬四千二百元之
    部分即無法律上之原因，被上訴人依民法第一百七十九條之規定，請求上訴人各
    返還六十九萬三千元，及自本件起訴狀繕本送達上訴人翌日即九十一年五月四日
　　起至清償日止，按週年利率百分之五計算之利息，於各四十五萬七千一百元（九
　　十一萬四千二百元之二分之一），及其法定利息範圍，為有理由，應予准許。逾
　　此所為請求，為無理由，應予駁回。上訴人勝訴部分，兩造分別陳明願供擔保為
　　准、免假執行之宣告，原判決分別酌定相當擔保金額准許之，於法並無不合。至
　　於被上訴人敗訴部分，其假執行之聲請失所附麗，應併予駁回。原審就超過上開
　　應准許部分，為上訴人敗訴之判決，並為假執行之宣告，自有未洽。上訴意旨就
　　此部分指摘原判決不當，求予廢棄改判，為有理由。至於上開應准許部分，原審
　　判命上訴人給付，並為假執行之宣告，核無違誤，上訴意旨，就此部分，仍執陳
　　詞，指摘原判決不當，求予廢棄，為無理由，應駁回其上訴。
七、本件事證已臻明確，兩造其餘攻擊防禦方法及舉證，與本判決結果不生影響，無
    贅述必要，併予敘明。
八、據上論結，本件上訴為一部有理由，一部無理由，爰依民事訴訟法第四百五十條
    、第四百四十九條第一項、第七十九條但書，判決如主文。
中　　　華　　　民　　　國　　九十一　　年　　十二　　　月　　　三　　　日
　　　　　　　　　　　　　　　民事第十五庭
　　　　　　　　　　　　　　　　　審判長法　官　劉　靜　嫻
　　　　　　　　　　　　　　　　　　　　法　官　陳　昆　煇
　　　　　　　　　　　　　　　　　　　　法　官　吳　光　釗
右正本係照原本作成。
兩造均不得上訴。
中　　　華　　　民　　　國　　九十一　　年　　十二　　　月　　 三　 　　日
　　　　　　　　　　　　　　　　　      書記官　于  　　誠
